臺灣彰化地方法院民事判決　八十九年度簡上字第一八二號
　　上　訴　人　甲○○
　　被 上訴 人　丁家聲
右當事人間請求給付會款事件，上訴人對於中華民國八十九年九月十五日本院彰化簡
易庭八十九年度彰簡字第三八六號第一審判決提起上訴，本院判決如左：
    主      文
原判決廢棄。
被上訴人應給付上訴人新台幣肆拾玖萬肆仟玖佰伍拾元，及自民國八十九年七月十六
日起至清償日止，按年息百分之五計算之利息。
第一、二審訴訟費用由被上訴人負擔。
    事      實
甲、上訴人方面：
  一、聲明：如主文所示。
  二、陳述：除與原審判決記載相同者，予以引用外，並補稱：
    (一)原審判決上訴人敗訴之理由無非以上訴人於原審自承被上訴人並非如附表所示
      七組互助會（以下簡稱系爭互助會）之會首，會首係久昌企業股份有限公司（
      以下簡稱久昌公司），惟上訴人並沒有如此說詞。
    (二)依兩造所簽訂之名人互助聯誼中心契約書，明白載明系爭互助會之會首為被上
      訴人，則會首不是被上訴人，又是何人？況且，該契約書載明全權委託久昌公
      司負責系爭互助會會務之管理、諮詢、輔導等工作，可知久昌公司並非會首，
      縱使會款係由久昌公司經手，並不能動搖被上訴人為系爭互助會會首之地位。
    (三)臺灣臺中地方法院八十七年度訴字第一六一號刑事判決亦認：「互助會每月開
      標一次，惟變更民間互助會之會首制，公司（指久昌公司）雖為招攬者，但非
      會首、會員，僅係負責投標、開標、收取及發放會款事宜，未得標者須將會款
      匯入公司之帳戶內，再由公司轉付給得標員。」，據此亦可證明久昌公司並非
      系爭互助會之會首。
    (四)從而，原審判決顯然有誤，爰請求廢棄原判決，判決如聲明欄所示。
  三、證據：援用原審之立證方法，並補提臺灣臺中地方法院八十七年度訴字第一六
      一號刑事判決影本一件為證。
乙、被上訴人方面：
  一、聲明：
    (一)上訴駁回。
    (二)第二審訴訟費用由上訴人負擔。
  二、陳述：
    (一)名人互助聯誼中心契約書並非系爭互助會之權利義務關係，因解釋意思表示，
      應探求當事人之真意，不得拘泥於所用之辭句，觀諸前開契約書，雖記載被上
      訴人為系爭互助會之會首，但上訴人於原審審理時已自承：「我知道被告不是
      會首，會首是公司。」等情，足見系爭互助會之會首確係久昌公司法定代理人
      黃振隆，被上訴人僅係久昌公司之職員，則上訴人請求被上訴人給付會款，顯
      無理由。
    (二)由下列事實可知被上訴人並非系爭互助會之會首：被上訴人在久昌公司僅負
      責人事管理，不管公司財務。系爭互助會係久昌公司所經營。被上訴人僅
      為系爭互會之介紹人，且前開契約書中乙方即會首姓名欄並非上訴人所簽。
      上訴人所繳之會款，並非被上訴人所經手，上訴人所繳之會款係由黃振隆收訖
      。
    (三)名人互助聯誼中心入會申請書載明被上訴人僅係介紹人及聯絡代理人，並非互
      助會會首。況且，互助會之投標、開標、收取及發放會款事宜，均由久昌公司
      法定代理人黃振隆主其事，且未得標者須將會款匯入久昌公司之帳戶，再由久
      昌公司轉付給得標會員，而被上訴人介紹上訴人入會時，僅獲得獎金而已。要
      之，上訴人所繳納之會款係由黃振隆收訖，且交付作為會款之支票係黃振隆所
      簽發，凡此足證被上訴人並非會首，被上訴人自不負給付會款之責。
    (四)從而，原審就此為上訴人敗訴之判決，其認事用法並無不當。
  三、證據：除援用原審之立證方法外，並提出不能不看廣告單影本一件、戶籍謄本
      一件為證，另聲請訊問證人黃振隆。
    理      由
一、上訴人於原審起訴主張伊自民國八十五年七月間起，先後參加被上訴人為會首之
    系爭互助會；迨八十六年五月間，被上訴人所委託之久昌公司，竟通知上訴人結
    束互助會之營業，惟系爭互助會經會算後，被上訴人仍積欠上訴人四十九萬四千
    九百五十元之會款，為此依互助會之法律關係，請求被上訴人如數給付會款及法
    定遲延利息等語。被上訴人則以伊僅介紹上訴人參加系爭互助會，且在久昌公司
    僅負責人事管理，又系爭互助會會款之收取、開標、交付會款等事宜均由久昌公
    司經手，另卷附契約書會首姓名欄之簽名並非被上訴人所簽，故久昌公司才是會
    首等語資為防禦方法。
二、本件上訴人主張伊自八十五年七月間起參加系爭互助會，迄八十六年五月間中途
    止會截止，會首尚積欠上訴人會款四十九萬四千九百五十元等情，業據上訴人於
    原審提出支票影本、繳款明細單影本、契約書影本等件為證，且為被上訴人所不
    爭執，自堪信上訴人此部分之主張為真實。是以本件爭點之所在，乃在於系爭互
    助會之會首係何人，而應負給付會款之責任乙節。
三、按民間互助會在八十八年五月五日民法債編修正施行前，民法債編並無明文規定
    ，故其性質屬無名契約、不要式契約，其契約之成立僅須要約人與承諾人意思表
    示一經合致，即為已足，不以簽立書面或踐行一定方式為必要，此理甚明。又「
    契約之要約人，因要約而受拘束。但要約當時預先聲明不受其拘束，或依其情形
    或事件之性質，可認當事人無受其拘束之意思者，不在此限。」，民法第一百五
    十四條第一項定有明文。經查，系爭互助會之召集時間均在八十八年五月五日民
    法債編修正施行前，自無適用新修正民法第七百零九條之一～第七百零九條之九
    等關於合會規定之餘地，合先敘明。又查，系爭互助會契約書上乙方會首欄「丁
    家聲」之簽名固非被上訴人所簽，然系爭互助會入會申請書介紹人欄「丁家聲」
    之簽名確由被上訴人所親簽，又系爭互助會之部分契約書係經由被上訴人交予上
    訴人等情，為兩造不爭執之事實，且有卷附契約書影本、入會申請書影本等件可
    資佐證。準此以觀，顯見被上訴人介紹上訴人加入系爭互助會及交付契約書之舉
    ，係出於締結前開契約書內容為目的，嗣經上訴人簽訂入會申請書，即承諾參加
    系爭互助會後，兩造間互助會契約即告成立無訛。是以前開契約書內關於被上訴
    人「丁家聲」之簽名，是否出自被上訴人所親簽，揆諸前開說明，自不影響兩造
    間關於系爭互助會法律關係之成立。另查，被上訴人從未抗辯伊交付系爭互助會
    契約書予上訴人時，已預先聲明不受該契約書之限制，揆諸前開規定，被上訴人
    自應受該契約書關於「會首」條款之拘束，事後自不得再為相異之主張或抗辯。
四、次按解釋契約，固須探求當事人立約之真意，不能拘泥於契約之文字，但契約文
    字業已表示當事人真意，無須別事探求者，即不得反捨契約之文字而更為曲解，
    最高法院十七年上字第一一一八號判例可資參照。經查，從系爭互助會契約書前
    言明載：「茲有甲○○君（以下簡稱甲方）自願參加丁家聲君（以下簡稱乙方）
    舉辦壹萬元（部分記載為貳萬元）之互助會，會期自民國‧‧日起至民國‧‧日
    止共計‧‧個月‧‧編號‧‧之互助會，今經甲乙雙方同意由名人互助聯誼中心
    （以下簡稱丙方）全權委託久昌企業股份有限公司（以下簡稱丁方）負責互助會
    會務之管理、諮詢與輔導工作；經肆方合意共同訂立本地約，言明履行條款‧‧
    ‧立契約書人：‧‧乙方：（會首暨會務召集人及委託人）姓名：丁家聲‧‧‧
    」等內容觀之，系爭互助會之會首確係被上訴人無訛，其中久昌公司僅受委託人
    付託，管理系爭互助會等事宜，核與上訴人所主張被上訴人為會首及久昌公司負
    責會務管理、會款收納等事實完全相符，揆諸前開判例意旨，該契約顯已明確表
    示當事人之真意，自不得反捨契約之文字，將系爭互助會之會首曲解為久昌公司
    。又查，依卷附臺灣高等法院臺中分院八十八年上訴字第一七三五號刑事判決所
    載：「丁家聲於八十五年七月間任職台中市○○○路三０三號七樓之二久昌企業
    股份有限公司‧‧‧總經理，黃振隆係久昌公司之副總經理（判決書誤載為負總
    經理）‧‧‧撮合成立互助會‧‧‧互助會每月開標一次，惟變更民間互助會會
    首制，公司雖為招攬者，但非會首、會員，僅係負責投標、開標、收取及發放會
    款事宜‧‧‧。丁家聲並於八十五年七月間，招攬甲○○加入該互助會，甲○○
    共加入七會‧‧‧」，亦足以證明久昌公司並非系爭互助會之會首，應無疑義。
    另查，系爭互助會於八十六年五月間中途止會後，係由久昌公司副總經理黃振隆
    以個人名義開立金額合計四十九萬四千九百五十元之支票四紙，交予上訴人收執
    等情，固為上訴人所不爭執，惟黃振隆既為久昌公司即系爭互助會管理受任人之
    副總經理，依法即為公司負責人，則黃振隆前開簽發支票之舉，至多僅能解為受
    任人因處理委任事務，而負擔必要之債務，或屬第三人清償而已，自不得憑此遽
    認久昌公司即為系爭互助會之會首。
五、末按自認之撤銷，除別有規定外，以自認人能證明與事實不符或經他造同意者，
    始得為之，民事訴訟法第二百七十九條第三項定有明文。又自認固有拘束法院之
    效力，惟自認之事實，依現有之訴訟資料，顯與事實不符者，自難認有拘束法院
    之效力。經查，依原審八十九年九月一日審判筆錄所載，上訴人固已於原審自認
    被上訴人並非系爭互助會之會首，惟上訴人於上訴後另爭執被上訴人始為會首，
    核屬自認之撤銷，且上訴人前開關於會首之自認顯與事實不符，揆諸前開說明，
    該自認尚難認有拘束本院之效力。
六、綜據右述，上訴人既為系爭互助會之會首，則上訴人本於互助會之法律關係，請
    求被上訴人給付會款四十九萬四千九百五十元，及自起訴狀繕本送達翌日即八十
    九年七月十六日起至清償日止，按年息百分之五計算之法定遲延利息，應予准許
    。原審未察上情，遽為上訴人敗訴之判決，容有未洽，上訴意旨求予廢棄改判，
    為有理由，爰由本院予以廢棄改判如主文第二項所示。
七、本件事證已臻明確，兩造其餘攻擊及防禦方法，經審酌均與判決結果不生影響，
    自無一一審究論列之必要，併此敘明。
據上論結，本件上訴為有理由，依民事訴訟法第四百三十六條之一第三項、第四百五
十條、第七十八條，判決如主文。
中　　　華　　　民　　　國　　九十一　　年　　　 一　 　　月　  　二　  日
                                  臺灣彰化地方法院民事第三庭
~B審判長法  官　何志通
~B      法  官  林慧英
~B      法  官  陳正禧
右正本係照原本作成。
本件不得上訴。
~B　法院書記官　鄭秀鑾
中　　　華　　　民　　　國　　九十一　　年　　　 一　 　　月　  　二　  日
附表：
┌──┬────┬─────────────────┬────┬────┐
│編號│組別    │會期                              │金額（新│上訴人參│
│    │        │                                  │台幣）  │加會數  │
├──┼────┼─────────────────┼────┼────┤
│一  │ＦＰ６１│民國八十五年七月二十九日起至八十七│一萬元  │二會    │
│    │        │年六月二十九日止                  │        │        │
├──┼────┼─────────────────┼────┼────┤
│二  │ＦＡ６８│八十五年七月二十二日起至八十六年七│一萬元  │二會    │
│    │        │月二十二日止                      │        │        │
├──┼────┼─────────────────┼────┼────┤
│三  │ＦＡ６９│八十五年七月二十二日起至八十六年七│二萬元  │一會    │
│    │        │月二十二日止                      │        │        │
├──┼────┼─────────────────┼────┼────┤
│四  │９Ｋ０１│八十五年十一月十五日起至八十六年十│一萬元（│一會    │
│    │        │一月十五日止                      │起訴狀誤│        │
│    │        │                                  │載為二萬│        │
│    │        │                                  │元）    │        │
├──┼────┼─────────────────┼────┼────┤
│五  │９Ａ０２│八十五年十一月十五日起至八十六年十│二萬元  │一會    │
│    │        │一月十五日止                      │        │        │
└──┴────┴─────────────────┴────┴────┘
